---
title: "Análise Modelo"
author: "Evandro Luis e Alexandre Nogueira"
date: "2023-05-06"
output: html_document
---

```{r setup, include=FALSE}
knitr::opts_chunk$set(echo = FALSE, message = FALSE, warning = FALSE, tidy = TRUE, 
                      fig.dim=c(16,12), out.width = "100%",  fig.retina = 2)
library("pacman")
p_load(tidyverse, data.table, here, fs, 
       lubridate, sf, arrow, tidylog, openxlsx,
       geobr, gt, ggrepel, ggthemes)

# Pacotes não carregados pelo pacman
library(gt)
library(fs)

#
options(scipen=999)
```

```{r}
#
modelo_ocupacao <- arrow::read_parquet(
  here("data", "modelo", "modelo_ocupacao.parquet")
)

#
modelo_grupo <- arrow::read_parquet(
  here("data", "modelo", "modelo_grupo.parquet")
)

```

```{r}
# Filtrando modelos por significância estatística

# 3.1
modelo_grupo_signif <- modelo_grupo %>%
  filter(!term %in% c("(Intercept)", "IDADE")) %>%
  # mutate(p.adjusted = p.adjust(p.value, method = "bonferroni")) %>%
  # mutate(p.adjusted = if_else(p.value >= .5, 1, p.value/4)) %>%
  # filter(p.adjusted < .1) %>%
  filter(p.value < .05)

# 3.2
modelo_ocupacao_signif <- modelo_ocupacao %>%
  filter(!term %in% c("(Intercept)", "IDADE")) %>%
  mutate(p.adjusted = p.adjust(p.value)) %>%
  # filter(p.adjusted < .2) %>%
  filter(p.value < .05)


```

# Modelo

$$ Covid \sim Idade + Sexo:RaçaCor + GrupoOcupacional $$

# Inferência

Considerando como significativo um p.valor ajustado \< 5%, temos que:

-   `r n_distinct(modelo_ocupacao_signif$cbo_4_agreg)` ocupações significativas de `r n_distinct(modelo_ocupacao$cbo_4_agreg)` ocupações
-   `r n_distinct(modelo_grupo_signif$grupo)` grupos significativos de `r n_distinct(modelo_grupo$grupo)` grupos

# Razões de chance
## Grupos ocupacionais

```{r}
## Nova família de ocupação agregada proposta pelo especialista
plt_grupo <- modelo_grupo_signif %>%
  mutate(grupo = ifelse(is.na(hierarquia), "Outros", grupo),
         hierarquia = ifelse(is.na(hierarquia), 22, hierarquia),
         term = case_when(
           term == "interaction(SEXO, RACACOR)Homem.Preto ou pardo" ~ "Homem preto ou pardo",
           term == "interaction(SEXO, RACACOR)Mulher.Preto ou pardo" ~ "Mulher preta ou parda",
           term == "interaction(SEXO, RACACOR)Mulher.Branco ou Amarelo" ~ "Mulher branca ou amarela",
           TRUE ~ term),
         grupo = grupo,
         grupo = as.factor(paste0(grupo, " - Grupo ", hierarquia)),
         grupo = fct_reorder(grupo, hierarquia))
```


```{r}
### Razões de chance por grupo ocupacional com diferença demográfica significativa


## Gráficos com razões de chance

# AJUSTAR!!!!
# 
# ### Novo grande grupo ocupacional proposto pelo especialista
# plt_cbo_4_agreg <- modelo_ocupacao_signif %>%
#   mutate(yaxis = length(grupo):1,
#          term = str_remove(term, "\\s*\\([^\\)]+\\)"),
#          term = str_remove(term, "interaction"),
#          term = toupper(gsub("\\.", " ", term)),
#          term = str_to_sentence(term, locale = "br"),
#          categoria = paste(grupo, term, sep = " - "))
# 
# ### Razões de chance por grupo ocupacional com diferença demográfica significativa
# plt_cbo_4_agreg %>%
#   ggplot(aes(x = OR, y = yaxis)) +
#   geom_vline(aes(xintercept = 1), size = .25, linetype = "dashed") +
#   geom_errorbarh(aes(xmin = IC_inf, xmax = IC_sup), size = .5,
#                  height = .2, color = "gray50") +
#   geom_point(aes(colour = grupo), size = 3.5) +
#   theme_bw() +
#   theme(panel.grid.minor = element_blank()) +
#   scale_y_continuous(breaks = plt_cbo_4_agreg$yaxis,
#                      labels = plt_cbo_4_agreg$categoria) +
#   # scale_x_continuous(breaks = seq(0,7,1)) +
#   ylab("") +
#   xlab("Razão de chances") +
#   ggtitle("Razões de chances e Intervalos de confiança \nGrupos Ocupacionais (elaboração própria)") +
#   # theme_fivethirtyeight(base_size = 24) +
#   theme(legend.position = "none")

```

### Razões de chance por grupo ocupacional - Homem negro vs Homem branco

```{r}
### A - Homem negro vs Homem branco:
plt_grupo %>%
  filter(term == "Homem preto ou pardo") %>%
  # top_n(10, OR) %>%
  #filter(!id_cbo_4_agreg %in% c(3522, 5191, 351, 223, 262, 721, 631, 5161, 3432)) %>%
  ggplot(aes(x = fct_reorder(grupo, OR), y = OR)) +
  geom_pointrange(aes(colour = grupo, ymin = IC_inf, ymax = IC_sup), alpha = .5,
                  size=1) +
  geom_hline(yintercept = 1, colour = "black", linetype = 2, alpha = .2) +
  labs(title = "Estimativa de chances de óbito por covid - homens pretos e pardos comparados a homens brancos",
       # subtitle = " Agregação de famílias de ocupação CBO (4 dígitos)",
       x = "",
       y = "") +
  ggrepel::geom_text_repel(aes(label = paste0(grupo,
                                              ": homens negros têm ",
                                              scales::percent(round(OR - 1, 2)),
                                              if_else(OR < 1, " de chance", " mais chance")
  )),
  alpha = .7,
  size = 4,
  direction = "y",
  # colour = "white",
  # nudge_y = c(-3, 3),
  # nudge_y = 3.5,
  segment.size = 0,
  max.overlaps = 15) +
  coord_flip() +
  # scale_y_continuous(limits = c(-.6, 6)) +
  scale_y_continuous(limits = c(-.5, 6),
                     breaks = seq(from = -.0, to = 6, by = 1),
                     labels = function(x) paste0(-(1-x)*100, "%")) +
  theme_minimal() +
  theme(legend.title = element_blank(),
        legend.position = c(.8,.5), # .2 .5
        title = element_text(face = "bold"),
        # axis.text.x = element_blank(),
        axis.text.y = element_blank(),
        axis.ticks.x = element_blank())
```

### Razões de chance por grupo ocupacional - Mulheres negras vs Homem branco

```{r}
### B - Mulheres negras vs homens brancos:
plt_grupo %>%
  filter(term == "Mulher preta ou parda") %>%
  ggplot(aes(x = fct_reorder(grupo, OR), y = OR)) +
  geom_pointrange(aes(colour = grupo, ymin = IC_inf, ymax = IC_sup), alpha = .5,
                  size=1) +
  geom_hline(yintercept = 1, colour = "black", linetype = 2, alpha = .2) +
  labs(title = "Estimativa de chances de óbito por covid - mulheres negras comparadas a homens brancos",
       x = "",
       y = "") +
  ggrepel::geom_text_repel(aes(label = paste0(grupo,
                                              ": mulheres negras têm ",
                                              scales::percent(round(OR - 1, 2)),
                                              if_else(OR < 1, " de chance", " mais chance"))),
                           # fontface = "bold",
                           alpha = .7,
                           size = 4,
                           direction = "y",
                           # colour = "white",
                           # nudge_y = c(-3, 3),
                           # nudge_y = 3.5,
                           segment.size = 0,
                           max.overlaps = 15) +
  coord_flip() +
  # scale_y_continuous(limits = c(-.6, 2.6)) +
  scale_y_continuous(limits = c(-.5, 6),
                     breaks = seq(from = -.0, to = 6, by = 1),
                     labels = function(x) paste0(-(1-x)*100, "%")) +
  theme_minimal() +
  theme(legend.title = element_blank(),
        legend.position = c(.84,.4),
        title = element_text(face = "bold"),
        # axis.text.x = element_blank(),
        axis.text.y = element_blank(),
        axis.ticks.x = element_blank())

```

### Razões de chance por grupo ocupacional - Mulheres brancas vs Homem branco

```{r}
### C - Mulheres brancas vs homens brancos:
plt_grupo %>%
  filter(term == "Mulher branca ou amarela") %>%
  filter(IC_sup < 4) %>%
  top_n(10, OR) %>%
  ggplot(aes(x = fct_reorder(grupo, OR), y = OR)) +
  geom_pointrange(aes(colour = grupo, ymin = IC_inf, ymax = IC_sup), alpha = .5,
                  size=1) +
  geom_hline(yintercept = 1, colour = "black", linetype = 2, alpha = .2) +
  labs(title = "Estimativa de chances de óbito por covid - mulheres brancas comparadas a homens brancos",
       x = "",
       y = "") +
  ggrepel::geom_text_repel(aes(label = paste0(grupo,
                                              ": mulheres brancas têm ",
                                              scales::percent(round(OR - 1, 2)),
                                              if_else(OR < 1, " de chance", " mais chance"))),
                           # fontface = "bold",
                           alpha = .7,
                           size = 4,
                           direction = "y",
                           # colour = "white",
                           # nudge_y = c(-3, 3),
                           # nudge_y = 3.5,
                           segment.size = 0,
                           max.overlaps = 15) +
  coord_flip() +
  scale_y_continuous(limits = c(-.5, 6),
                     breaks = seq(from = -.0, to = 6, by = 1),
                     labels = function(x) paste0(-(1-x)*100, "%")) +
  theme_minimal() +
  theme(legend.title = element_blank(),
        legend.position = c(.8,.4),
        title = element_text(face = "bold"),
        # axis.text.x = element_blank(),
        axis.text.y = element_blank(),
        axis.ticks.x = element_blank())

```

## Categoria ocupacional

```{r}
## Nova família de ocupação agregada proposta pelo especialista
plt_cbo_4 <- modelo_ocupacao_signif %>%
  mutate(term = case_when(
    term == "interaction(SEXO, RACACOR)Homem.Preto ou pardo" ~ "Homem preto ou pardo",
    term == "interaction(SEXO, RACACOR)Mulher.Preto ou pardo" ~ "Mulher preta ou parda",
    term == "interaction(SEXO, RACACOR)Mulher.Branco ou Amarelo" ~ "Mulher branca ou amarela",
    TRUE ~ term),
    cbo_4 = cbo_4_agreg,
    grupo = as.factor(paste0(grupo, " - Grupo ", hierarquia)),
    grupo = fct_reorder(grupo, hierarquia))


```

### Razões de chance por categoria ocupacional - Homem negro vs Homem branco

```{r}
plt_cbo_4 %>%
  filter(term == "Homem preto ou pardo") %>%
  # top_n(10, OR) %>%
  filter(!id_cbo_4_agreg %in% c(3522, 5191, 351, 223, 262, 721, 631, 5161, 3432)) %>%
  ggplot(aes(x = fct_reorder(cbo_4, OR), y = OR)) +
  geom_pointrange(aes(colour = grupo, ymin = IC_inf, ymax = IC_sup), alpha = .5,
                  size=1) +
  geom_hline(yintercept = 1, colour = "black", linetype = 2, alpha = .2) +
  labs(title = "Estimativa de chances de óbito por covid - homens pretos e pardos comparados a homens brancos",
       # subtitle = " Agregação de famílias de ocupação CBO (4 dígitos)",
       x = "",
       y = "") +
  ggrepel::geom_text_repel(aes(label = paste0(cbo_4,
                                              ": homens negros têm ",
                                              scales::percent(round(OR - 1, 2)),
                                              if_else(OR < 1, " de chance", " mais chance")
  )),
  alpha = .7,
  size = 4,
  direction = "y",
  # colour = "white",
  # nudge_y = c(-3, 3),
  # nudge_y = 3.5,
  segment.size = 0,
  max.overlaps = 15) +
  coord_flip() +
  # scale_y_continuous(limits = c(-.6, 6)) +
  scale_y_continuous(limits = c(-.5, 6),
                     breaks = seq(from = -.0, to = 6, by = 1),
                     labels = function(x) paste0(-(1-x)*100, "%")) +
  theme_minimal() +
  theme(legend.title = element_blank(),
        legend.position = c(.8,.5), # .2 .5
        title = element_text(face = "bold"),
        # axis.text.x = element_blank(),
        axis.text.y = element_blank(),
        axis.ticks.x = element_blank())

```

### Razões de chance por categoria ocupacional - Mulheres negras vs Homem branco

```{r}
### B - Mulheres negras vs homens brancos
plt_cbo_4 %>%
  filter(term == "Mulher preta ou parda") %>%
  ggplot(aes(x = fct_reorder(cbo_4, OR), y = OR)) +
  geom_pointrange(aes(colour = grupo, ymin = IC_inf, ymax = IC_sup), alpha = .5,
                  size=1) +
  geom_hline(yintercept = 1, colour = "black", linetype = 2, alpha = .2) +
  labs(title = "Estimativa de chances de óbito por covid - mulheres negras comparadas a homens brancos",
       x = "",
       y = "") +
  ggrepel::geom_text_repel(aes(label = paste0(cbo_4,
                                              ": mulheres negras têm ",
                                              scales::percent(round(OR - 1, 2)),
                                              if_else(OR < 1, " de chance", " mais chance"))),
                           # fontface = "bold",
                           alpha = .7,
                           size = 4,
                           direction = "y",
                           # colour = "white",
                           # nudge_y = c(-3, 3),
                           # nudge_y = 3.5,
                           segment.size = 0,
                           max.overlaps = 15) +
  coord_flip() +
  # scale_y_continuous(limits = c(-.6, 2.6)) +
  scale_y_continuous(limits = c(-.5, 6),
                     breaks = seq(from = -.0, to = 6, by = 1),
                     labels = function(x) paste0(-(1-x)*100, "%")) +
  theme_minimal() +
  theme(legend.title = element_blank(),
        legend.position = c(.8,.4),
        title = element_text(face = "bold"),
        # axis.text.x = element_blank(),
        axis.text.y = element_blank(),
        axis.ticks.x = element_blank())
```

### Razões de chance por categoria ocupacional - Mulheres brancas vs Homem branco

```{r}
### C - Mulheres brancas vs homens brancos
plt_cbo_4 %>%
  filter(term == "Mulher branca ou amarela") %>%
  filter(IC_sup < 4) %>%
  top_n(10, OR) %>%
  ggplot(aes(x = fct_reorder(cbo_4, OR), y = OR)) +
  geom_pointrange(aes(colour = grupo, ymin = IC_inf, ymax = IC_sup), alpha = .5,
                  size=1) +
  geom_hline(yintercept = 1, colour = "black", linetype = 2, alpha = .2) +
  labs(title = "Estimativa de chances de óbito por covid - mulheres brancas comparadas a homens brancos",
       x = "",
       y = "") +
  ggrepel::geom_text_repel(aes(label = paste0(cbo_4,
                                              ": mulheres brancas têm ",
                                              scales::percent(round(OR - 1, 2)),
                                              if_else(OR < 1, " de chance", " mais chance"))),
                           # fontface = "bold",
                           alpha = .7,
                           size = 4,
                           direction = "y",
                           # colour = "white",
                           # nudge_y = c(-3, 3),
                           # nudge_y = 3.5,
                           segment.size = 0,
                           max.overlaps = 0) +
  coord_flip() +
  scale_y_continuous(limits = c(-.5, 6),
                     breaks = seq(from = -.0, to = 6, by = 1),
                     labels = function(x) paste0(-(1-x)*100, "%")) +
  theme_minimal() +
  theme(legend.title = element_blank(),
        legend.position = c(.8,.4),
        title = element_text(face = "bold"),
        # axis.text.x = element_blank(),
        axis.text.y = element_blank(),
        axis.ticks.x = element_blank())


```


